【裁判字號】    98,易,265
【裁判日期】    980527
【裁判案由】    贓物
【裁判全文】
臺灣高雄地方法院刑事判決               98年度易字第265號
公  訴  人  臺灣高雄地方法院檢察署檢察官
被      告  己○○
選任辯護人  梁智豪律師
被      告  丁○○
上列被告因贓物案件，經檢察官提起公訴（97年度偵續字第259號）
，本院判決如下：
    主    文
己○○、丁○○，均無罪。
    理    由
一、公訴意旨係以：被告己○○係位於高雄縣大社鄉○○路635
    號「隆廷資源回收場」（登記「隆廷企業行」）之負責人。
    丁○○得預見其友人即不知情之乙○○所介紹之庚○○欲變
    賣之2 台鑽掘機（規格：500 型）係來路不明之贓物；己○○亦得預見庚○○欲變賣之上開物品係來路不明之贓物，2
    人分別基於收受、牙保贓物之犯意，於民國（下同）96年11
    月6 日13時許，在高雄縣仁武鄉○○路台電旁空地，由丁○○介紹庚○○以總價新台幣（下同）15萬元之價格，變賣上
    開贓物予己○○購買收受，當天並交付定金3 萬元，且於翌
    （7） 日相約於同一地點，交付上開物品及餘款12萬元。嗣
    於其後某日，己○○委託不知情之乙○○轉交3 萬2 千元予
    丁○○作為介紹費用。嗣因值築營造有限公司（下稱值築公
    司）負責人辛○○發現其所失竊之上開2 台鑽掘機放在己○○所經營上開「隆廷資源回收場」內，遂報警處理，始悉上
    情。因認被告己○○、丁○○分別涉犯刑法第349 條第1項
    之收受贓物罪，同條第2 項之牙保贓物罪嫌等語。
二、按犯罪事實應依證據認定之，無證據不得認定犯罪事實；不
    能證明被告犯罪者，應諭知無罪之判決，刑事訴訟法第154
    條第2 項、第301 條第1 項分別定有明文。次按事實之認定
    ，應憑證據，如未能發現相當證據，或證據不足以證明，自
    不能以推測或擬制之方法，以為裁判基礎。且刑事訴訟上證
    明之資料，無論其為直接證據或間接證據，均須達於通常一
    般人均不致於有所懷疑，而得確信其為真實之程度，始得據
    為有罪之認定，若其關於被告是否犯罪之證明未能達此程度
    ，而有合理性懷疑之存在，致使無從形成有罪之確信，根據
    「罪證有疑，利於被告」之證據法則，即不得遽為不利於被
    告之認定。又依刑事訴訟法第161 條第1 項規定：檢察官就
    被告犯罪事實，應負舉證責任，並指出證明之方法。因此，
    檢察官對於起訴之犯罪事實，應負提出證據及說服之實質舉
    證責任。倘其所提出之證據，不足為被告有罪之積極證明，
    或其指出證明之方法，無從說服法院以形成被告有罪之心證
    ，基於無罪推定之原則，自應為被告無罪判決之諭知，此有
    最高法院40年台上字第86號、76年台上字第4986號、92 年
    台上字第128 號判例要旨足參。
三、公訴意旨認被告己○○、丁○○涉犯上開罪嫌，無非以被告
    己○○、丁○○（各就丁○○、己○○部分）於警詢、偵訊
    之供述，被害人辛○○、賴阿說於警詢、偵訊之指訴，證人
    乙○○、庚○○於偵訊之具結證述，證人己○○、丁○○（
    各就丁○○、己○○部分）於偵訊之具結證述，及96年11月
    6 日買賣契約書、報案三聯單、隆廷企業行營利事業登記證
    、值築公司基本資料、移送機關扣押物品目錄表各1 份，及
    鑽掘機外觀照片1 紙、現場蒐證照片6 紙，資為論據。惟訊
    據被告2 人堅決否認上開犯行，被告己○○辯稱：伊非明知
    贓物而故買，因庚○○說該大件廢鐵是伊阿公（爺爺）的，
    已廢棄在當地很久，伊請人作證簽約購買，並無收受贓物故
    意等語；被告丁○○辯稱：本來庚○○先找伊，但伊是小型
    資源回收，伊才找做中型回收的乙○○，他也無法處理，才
    又找己○○處理，伊不知道這是贓物等語。
四、經查：本件就被告己○○經由乙○○、丁○○之介紹，而於
    96年11月6 日13時許，在高雄縣仁武鄉○○路台電旁空地現
    場，以15萬元之代價，向庚○○簽約購買上開鑽掘機2 台，
    當日交付定金3 萬元，且於翌（7） 日相約於上開地點，交
    付上開物品及餘款12萬元等情，被告及公訴人均不爭執，並
    有被告2 人於警、偵訊供述，證人乙○○、庚○○、己○○
    、丁○○於偵訊之具結證述，以及96年11月6 日買賣契約書
    1 份在卷可稽，堪認真實。惟被告己○○、丁○○各以上開
    情詞置辯，則其等對於庚○○就上開鑽掘機有無處分權（管
    領權），抑或係庚○○竊盜或無權處分，是否事先知情，是
    否有贓物之認識，即為本案審究之重點。
  (一)按刑法上之贓物罪，原在防止因竊盜、詐欺，侵占等財產上
    犯罪被奪取、移轉或侵占之物難於追及或回復，故其前提要
    件，必須犯前開各罪所得之物，始得稱為贓物。再收受贓物
    罪為贓物罪之概括規定，凡與贓物罪有關，不合於搬運、寄
    藏、故買、牙保贓物，而其物因他人財產犯罪已成立贓物之
    後，有所收受而取得持有者均屬之。又收受贓物之罪，必其
    所收受者確係贓物，始能成立刑法第349 條第1 項之罪（參
    最高法院41年台非字第36號、19年非字第200 號判例、82年
    度台非字第188 號判決意旨）。本件證人即值築公司負責人
    辛○○於警詢證稱：伊是於96年11月21日14時許，在隆廷資
    源回收場後面大水溝往回收場看時發現的，當時該2 部鑽掘
    機均已分解完畢，伊在放置上開機器處所有用鐵管將出口圍
    住等語（參警卷第14頁）；並於偵訊時證稱：伊工作回來發
    現時，已經沒有看到鑽掘機了，附近人家沒有注意到該機器
    被運走等語（參偵2 卷第27頁）；再於本院審理時具結證稱
    ：伊放置機器之土地是台電所有，在機器前面有放置2 米大
    基樁之套管圍著，不讓別人進去，伊沒有標示說該機器是何
    人所有；該處如果半年沒有整理，草就會長出來，草長的很
    快等語明確（參本院3 卷第65頁），前後證述相符。再參諸
    本院審理時，證人即代書丙○○具結證稱：伊過去現場幫他
    們簽約時，有看到現場已被雜草掩蓋，當時雜草已長到掩蓋
    基座，雜草很多，只能看到警卷照片1 所示最高的地方；機
    器是放在仁武鄉焚化爐旁邊水管路之空地，只剩下最高的部
    分有生鏽，應該不能使用了；（契約）裡面寫以廢鐵計算，
    簽約之後己○○才請人去拖吊；簽約時見證人伊、甲○○、
    乙○○及丁○○4 人都在場等語明確（參本院3 卷第30反、
    31反、32正、33正頁）；且證人甲○○具結證稱：當時己○○說伊是當地村長，請伊作為契約見證人，機器旁邊都是空
    地，雜草叢生，草都沒有整理，草長到約有一個人高等語明
    確（參本院3 卷第34反、35正頁）；且證人乙○○亦具結證
    稱：丁○○說有人要賣他廢鐵，伊去現場機器都被雜草掩蓋
    住，比人還要高，一看就知道應該是風吹雨淋放置很久，無
    法使用了，伊沒辦法判斷是否贓物等語明確（參本院3 卷第
    36反頁）；上開4 人證述參核相符。則告訴人值築公司僅在
    機器前放置2 米大基樁套管圍著，現場並沒有標示該機器是
    何人所有，且雜草很多，已長到掩蓋基座，僅露出上面最高
    部分，外觀上自易被誤認廢棄鐵製品，被告2 人與告訴人向
    不認識而無仇怨；而被告己○○確在現場與庚○○正式簽約
    買賣，被告丁○○並有現場見證屬實，證人辛○○、賴阿說
    並未目睹被告2 人現場參與竊盜該鑽掘機2 台等情明確。從
    而，尚難逕認被告2 人簽約時就該鑽掘機已有係他人財產犯
    罪所得贓物之認識（就庚○○因無權處分上開鑽掘機，致遭
    運走以廢鐵處理之損害賠償，宜另循民事程序解決）。
  (二)次就出賣人庚○○關於該鑽掘機2 台之來源，於本院審理時
    證人丙○○證稱：簽約時伊有問庚○○機器是何人的，他說
    這是抽沙機，是伊爺爺的，他已經死掉，發票已經不見了，
    他說他們家以前在（高雄縣）大樹溪埔地區，伊想溪浦地區
    確實有一些抽砂船，所以才想說應該沒有問題；運送方式是
    買受人己○○自己處理，伊幫他們擬定契約沒有收費等語明
    確（參本院3 卷第31反、32反頁）；且證人甲○○亦證稱：
    簽約時伊當見證人，契約書寫機器是庚○○的，當時有聽到
    庚○○說機器是他爺爺的，伊簽名見證人後，伊沒有收己○○紅包等語明確（參本院3 卷第34反至35正頁）；上開2 人
    證述相符。參諸證人庚○○於本院審理時具結證稱：丙○○
    簽約時有問，伊有告訴他說是伊爺爺的，簽約時有拿身分證
    給他們看，伊有跟己○○講說該抽沙機是伊家人的等語明確
    （本院3 卷第59正、反頁）；上開3 人之證述比對，亦屬相
    符。而證人丙○○、甲○○均因為代書、當地村長而與被告
    己○○認識，受託於簽約時見證，當時均有詢問庚○○上開
    機器之來源，且均未受佣金或紅包，其等證詞應較為客觀可
    信。何況，出賣人庚○○現場確實誑稱該鑽掘機2 台是伊阿
    公的，已廢棄當地很久，被告己○○方請人簽約作證，被告
    丁○○才以介紹人身分於契約上簽名見證，堪認已盡事前查
    詢來源之舉，則被告己○○、丁○○上開所辯，尚屬可信。
    是本件尚無從認其等有收受（故買）、牙保贓物之故意。
  (三)又該買賣契約見證人丙○○、甲○○於本院審理時均證述並
    未收到佣金或紅包，與證人乙○○於偵訊及本院審理時證述
    ：因丁○○說有2 件廢棄機器要賣，伊無法處理，才轉介紹
    給己○○回收，伊未拿1 萬6 千元佣金，該3 萬2 千元佣金
    全部拿給丁○○等情明確（參偵1 卷第18、19頁，本院3 卷
    第38頁），參核相符。足見，被告己○○唯恐買到來源不明
    贓物，才請人見證、正式簽約，且依中古物品（資源）回收
    慣例，給付介紹人丁○○、乙○○佣金，而乙○○婉拒屬實
    ，如被告己○○自始有贓物認識，只要儘速載走轉手給上游
    廠商即可，何必大費周章在現場簽約，復勞動4 人出面見證
    。況，被告己○○本與庚○○不認識，係因受乙○○轉介才
    與被告丁○○、庚○○聯絡出面處理，且簽約後，乙○○復
    表明不認識庚○○，不願收受上開佣金（參警卷第10、11頁
    ），自無足認為被告己○○與乙○○均屬銷贓共犯。而被告
    丁○○事後雖於警偵訊坦承有自被告己○○收受3 萬2 千元
    之佣金（參警卷第11頁，偵2 卷第19頁）。惟被告丁○○因
    屬小型資源回收業（王牌工程公司），無法處理該2 台大型
    鑽掘機，才轉介庚○○給乙○○，而乙○○之中型回收場復
    無法處理，復轉介給大型回收場之被告己○○處理，此種資
    源回收轉介過程，在該行業係屬慣例；且在商言商，因轉介
    交易而給付介紹人若干佣金或紅包，亦屬常情而可理解。從
    而，庚○○先向被告丁○○誑稱上開鑽掘機為廢鐵要回收云
    云，資源回收業之丁○○不疑有他，於查看無法處理時，即
    轉介較大規模同業處理，並因而收取佣金或紅包，應屬常情
    。是除有其他積極證據證明被告丁○○與庚○○共犯竊盜或
    相關犯罪已知悉為贓物者外，自無法逕認被告己○○、丁○○對於庚○○誑稱出賣之鑽掘機得預見為贓物之認識。
  (四)證人辛○○雖於本院審理時證稱：上開2 台鑽掘機係自行組
    裝，已有20年，93、94年間伊將機器放在仁武鄉焚化爐附近
    ，當時組裝第1 台約150 萬元、第2 台約200 多萬元，96年
    11月間該2 台機器廢鐵賣要200 萬元等語（參本院3 卷第64
    反頁）。惟除出賣人庚○○於出賣時知悉自己是無權處分外
    ，本案均無具體證據證明被告2 人及見證人丙○○、甲○○
    預見係庚○○財產犯罪之贓物，且起訴書亦認介紹之見證人
    乙○○亦屬不知情，而上開2 台鑽掘機放置上開荒煙漫草間
    已閒置3 年多等情，復經證人丙○○、甲○○、乙○○、庚○○等人於警偵訊及本院審理時證述明確，則上開被告2 人
    因聽信庚○○片面之詞，已於買賣契約上約定「抽沙機2 台
    （含塑膠管、廢鐵處理）」而為交易（參警卷第26頁），並
    無法以此推論其2 人均有贓物之認識；視被告2 人所辯，容
    非無由。再證人辛○○雖證稱當時以廢鐵價值約200 萬元云
    云，僅屬其私人估計之價值，先前並無客觀交易數據資料供
    參；惟被告丁○○於介紹、被告己○○於買受當時並未有先
    為客觀鑑定殘值後，再以鑑定價格成數交易之約定；而上開
    鑽掘機已經值築公司使用約20年、棄置約3 年多，復係自行
    鳩料組裝，殘餘價值亦無客觀定論；參諸廢棄物資源回收亦
    無一定行情，且現行民法採意思主義、主觀價值原則，於買
    賣雙方就標的物及價格合意，即屬成立，並無所謂客觀交易
    價值可言。何況，上開關係人均證實被告己○○與庚○○均
    合意以15萬元成交，且先後給付3 萬元、12萬元予出賣人收
    受無訛，交易即屬完成，自無法以事後證明係庚○○民事上
    無權處分，而逕為推論被告2 人事前已有贓物之認識。
  (五)至出賣人庚○○雖於偵訊時證稱：丁○○說該2 台機器是他
    自己的、伊僅從被告丁○○處收到2 萬元云云，惟此與其上
    開證述該2 台抽沙機為伊爺爺死後遺物等語，且於本院審理
    時證稱：簽約金3 萬元是己○○現場給伊，尾款12萬元也是
    先交給伊，伊與丁○○一起點數，機器載走時給的，與簽約
    差1 、2 天等情明確（參本院3 卷第62反頁），則其上開偵
    訊證述，自無可採。復以庚○○因意圖為自己不法之所有，
    於上開時地竊取上揭鑽掘機2 台犯嫌，業經高雄地檢署檢察
    官以97年度偵緝字第1426號起訴，由本院以98年審易字163
    號另案審理中，有上開起訴書、台灣高等法院被告前案紀錄
    表在卷足參。是其為求脫免刑責，所為被告丁○○事前知悉
    贓物云云，尚無可信，併此敘明。
  (六)承上，本案既無具體證據證明被告2 人有預見庚○○欲變賣
    上開物品係來路不明贓物之認識，自難遽為推論其等有收受
    贓物、牙保贓物之犯行。此外，檢察官並未具體指明被告有
    如何違反上開規定之情事，並舉出證據方法供本院調查審認
    ，即無法為此事實之認定。
五、綜上所述，本件檢察官所舉之證據，尚不足使本院採信被告
    2 人有上開指訴之犯行，尚有合理之懷疑存在，無法為此事
    實之認定。此外，復查無其他積極證據足認有公訴意旨所指
    犯行，被告2 人既未經證明犯罪，揆諸首揭規定及說明，自
    應均為無罪之諭知。
據上論結，應依刑事訴訟法第301條第1項前段，判決如主文。
本案經檢察官戊○○到庭執行職務。
中    華    民    國    98    年    5     月    27    日
                  刑事第二庭  審判長法  官  林水城
                                    法  官  羅立德
                                    法  官  李昆南
以上正本證明與原本無異。
如不服本判決應於收受判決後10日內向本院提出上訴書狀，並應
敘述具體理由。其未敘述上訴理由者，應於上訴期間屆滿後20日
內向本院補提理由書(均須按他造當事人之人數附繕本)「切勿逕
送上級法院」。
中    華    民    國    98    年    5     月    27    日
                                    書記官  黃美玲


司法院資訊處製作；財團法人民間司法改革基金會備份。
